【裁判字號】    98,台上,7316
【裁判日期】    981203
【裁判案由】    背信等罪
【裁判全文】
最高法院刑事判決            九十八年度台上字第七三一六號
上  訴  人  甲○○
            乙○○
共      同
選任辯護人  陳俊傑律師
上列上訴人等因背信等罪案件，不服台灣高等法院中華民國九十
八年九月九日第二審更審判決（九十七年度重上更(七)字第一六五
號，起訴案號：台灣新竹地方法院檢察署八十二年度偵字第四九
三四號、八十二年度偵續二字第七號），提起上訴，本院判決如
下：
    主  文
上訴駁回。
    理  由
按刑事訴訟法第三百七十七條規定，上訴於第三審法院，非以判
決違背法令為理由，不得為之。是提起第三審上訴，應以原判決
違背法令為理由，係屬法定要件。如果上訴理由書狀並未依據卷
內訴訟資料，具體指摘原判決不適用何種法則或如何適用不當，
或所指摘原判決違法情事，顯與法律規定得為第三審上訴理由之
違法情形，不相適合時，均應認其上訴為不合法律上之程式，予
以駁回。本件原判決綜核全部卷證資料，認上訴人甲○○及乙○
○有其事實欄二、三所載之共同連續背信及共同行使偽造私文書
罪刑，已詳敘所憑之證據與認定之理由；對於甲○○、乙○○矢
口否認背信及行使偽造私文書罪行，辯稱：甲上加油站股份有限
公司（下稱甲上公司）及大上加油站股份有限公司（下稱大上公
司）與乙○○互有借貸，故未約定利息，甲上公司、大上公司結
束營業時，用概算方式結算，股東均取回其應得款項，乙○○借
款部分由甲○○概括承受，並以年息百分之十二結算利息，並無
生損害於甲上公司、大上公司；甲上公司、大上公司業於民國七
十九年九月二日召開股東會決議出售公司資產及解散事宜，授權
由柯淑錦辦理解散登記，嗣柯淑錦申辦公司解散登記時，因承辦
人要求提出股東會解散公司決議錄，伊等才請柯淑錦製作七十九
年十二月五日臨時股東會決議並辦理解散公司登記，這只是補正
手續而已云云，係卸責之詞，不足採信，亦依調查所得證據，於
理由內詳予指駁、說明。因認甲○○、乙○○犯行明確，而撤銷
第一審該部分之科刑判決，改判分別論處甲○○、乙○○共同連
續背信及共同行使偽造私文書罪刑，已詳述所憑之證據及其認定
之理由，從形式上觀察，無足以影響判決結果之違法情形存在。
上訴意旨略稱：(一)、原判決認定甲○○、乙○○二人於七十八年
四月間，連續挪用甲上公司及大上公司資金，以「內部往來」名
義將該資金貸與乙○○個人使用，致二公司遭受利息支出之損害
，雖依修正前公司法第十五條第二項公司貸與資金之規定，二人
經第一審法院判處罰金二萬元，嗣不服提起上訴。惟該規定於修
正後已廢止刑罰，原判決未諭知其二人免訴，仍以背信罪論處，
違背罪刑法定及不利益變更禁止原則，其法則適用自有未合。又
修正前公司法第十五條第二項公司貸與資金之規定，係刑法第三
百四十二條背信罪之特別規定，特別法既已廢除刑罰，依「特別
法優於普通法」原則，亦無再適用普通刑法背信罪之餘地。(二)、
甲○○、乙○○與彼等父親楊溪共同於七十九年二月二十八日提
供土地，擔保甲上公司向新竹區中小企業銀行設定本金最高限額
新台幣（下同）三千五佰萬元之抵押權，使甲上公司至少取得貸
款融資二千九百萬元，核與告訴人黃錫文提出甲上公司七十九年
三月三十一日製作之資產負債表「短期借款」欄登載「2,500 萬
元」相符，另依大上公司資產負債表，大上公司均向甲上公司融
通資金，因此上開銀行貸款對甲上及大上公司資金週轉助益良多
；衡情甲○○、乙○○及楊溪等三人若將該公司資金轉而挹注乙
○○，甲○○、乙○○二人自無將公司資金挪用予乙○○之必要
，自無觸犯背信罪之可能；甲○○、乙○○及楊溪等三人既借款
予甲上或大上公司，甲○○、乙○○及楊溪等三人即得向甲上或
大上公司各收取支付銀行之利息，亦不可能造成原判決所謂「甲
上公司、大上公司一面向銀行付息借款供作資金，另一方面卻將
借入之資金無息貸予被告乙○○個人使用，使實際上運用銀行貸
款之被告乙○○獲取無庸支付分文利息而週轉資金之不法利益，
並致甲上、大上公司可運用資金減少，卻要支付向銀行借款之利
息，已生損害公司及股東之財產利益」之不利結果，原判決就上
開有利之事證捨棄不論，有違經驗法則及法則適用不當之違誤。
(三)、七十九年九月二日大上及甲上二家公司股東臨時會之開會通
知上均載明「討論本公司解散暨資產出售等事宜」，證人陳登賢
等於偵訊時均供承系爭股東臨時會係討論公司解散事宜並同意授
權董事長甲○○全權處理，甲○○再委任柯淑錦辦理公司解散登
記，足見柯淑錦就公司解散登記事項之會議紀錄確有權製作，僅
因漏未記載，致須「補增會議紀錄」，而其申請解散登記所附之
會議資料，乃應主管機關之要求，由柯淑錦權宜上補製，與股東
原先授權之意思並無不符，則公司解散登記，既與實際狀況並無
不符，對於告訴人之股東權益及政府對公司之管理，亦無致生損
害。七十九年九月二日股東臨時會之開會通知若未送達各股東，
各股東如何參加開會？若「討論公司解散事宜」之通知書不存在
，黃錫文迄今為何未據此提起偽造文書之告訴等情，原判決未傳
訊各股東加以調查，遽以甲○○、乙○○未舉證證明上開通知書
已送達各股東，進而否定有利甲○○、乙○○之證人王麗雪、陳
登賢、楊鑾仔之供述，亦有查證未盡之違誤。(四)、證人陳登賢證
稱，黃錫文有參加開會討論公司解散事宜，並同意出售股份及解
散公司，黃錫文既將甲上及大上公司股份讓渡甲○○，即已符合
股份轉讓要約與承諾之成立要件，黃錫文於七十九年九月二日簽
立讓渡書予甲○○時即已喪失股東身分，黃錫文原有股東開會之
權利自亦已移轉而屬於甲○○，甲上、大上公司二家已實質上解
散，僅未辦理解散登記而已，甲○○縱指示柯淑錦以黃錫文名義
登載於七十九年十二月五日臨時股東會議紀錄，表示同意解散公
司，實無違黃錫文出賣公司資產，欲結束公司之意思，且與甲上
、大上公司實際狀況並無不符，當無致他人續為法律行為而受損
害之虞，對於告訴人之股東權益及政府對公司之管理，亦未致生
損害，甲○○、乙○○二人之行為，顯與刑法第二百十條之要件
不合，原判決未審酌黃錫文已將股份讓渡予甲○○之事實，遽認
甲○○、乙○○二人觸犯行使偽造文書罪，亦有未當云云。按證
據之取捨與證據之證明力如何，均屬事實審法院得自由裁量、判
斷之職權；苟其此項裁量、判斷，並不悖乎通常一般之人日常生
活經驗之定則或論理法則，又於判決內論其何以作此判斷之心
證理由者，即不得任意指摘其為違法，而據為提起第三審上訴之
合法理由。按刑法第三百四十二條第一項之背信罪為結果犯，以
行為人所為違背其任務之行為，「致生損害於本人之財產或其他
利益」為要件，而所謂「違背其任務」，除指受任人違背委任關
係之義務外，尚包括受託事務處分權限之濫用在內。本件原判決
認定甲○○、乙○○於七十八年四月間，連續挪用甲上公司及大
上公司資金，以「內部往來」名義將該資金貸與乙○○個人使用
，致二公司遭受利息支出之損害，雖構成修正前公司法第十五條
第二項公司貸與資金之規定，然於修正後已廢止刑罰規定，而刑
法第三百四十二條第一項之背信罪為結果犯，以行為人所為違背
其任務之行為，「致生損害於本人之財產或其他利益」為犯罪構
成要件；又刑法上之背信罪與公司法第十五條第二項之罪，同屬
破壞信賴關係侵害財產之犯罪類型，而第三百四十二條之背信罪
，乃一般性違背任務之犯罪，公司法第十五條第二項，則為特殊
之背信行為，背信罪之概念，隱含在公司法第十五條第二項之罪
之內，二者之基本社會事實同一，法院於公司法第十五條第二項
修正後廢止其刑罰時，自仍得就起訴背信之犯罪事實，予以論罪
科刑。本件判決時，修正前公司法第十五條第二項公司貸與資金
之規定已廢止其刑罰，且二者構成要件及保護法益既有不同，原
判決依據檢察官起訴書犯罪事實之記載，認定甲○○及乙○○二
人上開犯行與背信罪之構成要件合致而依背信罪處斷，另就違反
修正前公司法第十五條第二項之罪，依想像競合犯之裁判上一罪
關係，不另為免訴之諭知，要難謂違背罪刑法定及不利益變更禁
止原則或有適用法則不當之違法。再證據係由法院自由判斷，故
證人之證言，縱令先後未盡相符或互有矛盾，但事實審法院本於
審理所得之心證，就其證言一部分認為確實可信予以採取，亦非
法所不許。而刑事訴訟法第三百十條第二款規定，有罪之判決書
，對於被告有利之證據不採納者，固應說明其理由；惟其所謂對
於被告有利之證據，係指該證據客觀上對論罪科刑有所影響，且
對被告有利，具有證據評價之必要性者而言；倘該證據客觀上對
論罪科刑並無影響，既無為證據評價之必要，縱未在判決理由內
加以說明，亦僅係行文簡略而已。再按刑事訴訟法第三百七十九
條第十款所謂應於審判期日調查之證據，必須該證據確與待證事
實有重要關係，就其案情委有調查之必要者而言。本件甲○○、
乙○○如何構成本件背信及行使偽造私文書之犯行，原判決已於
理由詳述其調查審認之結果，核屬事實審法院採證認事職權之適
法行使。本件事證已臻明確，原判決既採取不利甲○○、乙○○
二人之事證，資為論罪基礎，自係摒棄不採其餘部分，原判決就
該相關事證縱不為無益之調查或理由說明稍嫌簡略，究非調查未
盡及理由不備，仍不得指為違法。此外，上訴意旨就屬原審採證
、認事職權之適法行使及原判決已說明事項，徒憑己見，任意指
摘為違法，且仍為單純事實之爭執，均非適法之第三審上訴理由
。本件上訴違背法律上之程式，予以駁回。至上訴人所犯之業務
上登載不實罪部分，原審係依刑法第二百十五條論處，核屬刑事
訴訟法第三百七十六條第一款之案件。茲想像競合之行使偽造私
文書罪部分上訴既不合法，自無從就該輕罪併為實體上審理，依
刑事訴訟法第三百七十六條規定，此部分既經第二審判決，自不
得上訴於第三審法院。上訴人復對此部分提起上訴，應併予駁回
。本件背信罪部分，雖屬刑事訴訟法第三百七十六條第五款之案
件，惟於修正刑事訴訟法前原得上訴於第三審法院，且已繫屬於
法院，依刑事訴訟法施行法第五條第一項規定，仍應依施行前之
法定程序終結之，附此說明。
據上論結，應依刑事訴訟法第三百九十五條前段，判決如主文。
中    華    民    國  九十八  年   十二   月    三    日
                      最高法院刑事第十一庭
                          審判長法官  石  木  欽
                                法官  洪  佳  濱
                                法官  韓  金  秀
                                法官  段  景  榕
                                法官  周  煙  平
      本件正本證明與原本無異
                                      書  記  官
中    華    民    國  九十八  年   十二   月    八    日
                                                      m


司法院資訊處製作；財團法人民間司法改革基金會備份。
